臺灣臺中地方法院交通事件裁定　　　　 95年度交聲字第515號
原處分機關　交通部公路總局臺中區監理所
異議人即
受處分人　　甲○○
上列受處分人因違反道路交通管理處罰條例案件，對於交通部公
路總局臺中區監理所民國九十四年九月八日、九十六年四月十三
日所為之裁決（中監違字第裁六○─ＧＢ0000000、Ｉ0
0000000號裁決書），聲明異議，本院裁定如下：
    主  文
中監違字第裁六○─Ｉ00000000號之裁決撤銷。
前項撤銷部分，甲○○不罰。
其餘異議駁回。
    理  由
一、原處分機關略以：受處分人甲○○，於民國九十二年一月十
    二日十三時七分許，駕駛其所有之車號ＭＯ─三八八○號自
    用小客車，在臺中市○○○路處，因「不按遵行方向行駛」
    之違規事實，經臺中市警察局第一分局員警當場舉發，受處
    分人未依限期到案提出申訴，經向原舉發機關查證違規屬實
    ，該所遂於九十四年九月八日以中監違字第裁六○─ＧＢ0
    000000號裁決書，裁處受處分人違反道路交通管理處
    罰條例第四十五條第一項第一款之規定，處罰鍰新臺幣（下
    同）一千八百元整，因受處分人逾期不繳納罰鍰，依本條例
    於九十四年十月二十四日易處逕行註銷駕駛執照。又受處分
    人於九十六年二月四日十四時二分許，在彰化市○○路、彰
    興路口，因「無照駕駛」，遭彰化縣警察局交通隊，以中縣
    警交字第Ｉ00000000號舉發違反道路交通管理事件
    通知單當場攔檢舉發，受處分人於應到案期限前申訴，該所
    遂於九十六年四月十三日以中監違字第裁六○─Ｉ0000
    0000號裁決書，裁處受處分人違反道路交通管理處罰條
    例第二十一條第一項第四款之規定，處罰鍰九千元，逾期則
    依裁決書處罰主文規定裁處，於法並無不合等語。
二、本件受處分人甲○○則以：九十六年二月四日因單純違規案
    件，經繳款後接獲違規通知單「無照駕駛」，經由警察局查
    證，始知於九十四年九月八日，被台中區監理所中監違字第
    裁六○─Ｉ00000000號裁決，抗拒繳款被吊銷駕駛
    執照的案外案，令我百思不得其解；本人是單親家庭，早出
    晚歸，不知也確實未曾簽收九十四年九月八日中監違字第裁
    六○─ＧＢ0000000號裁決書，向居所之「劃江山管
    理委員會」查證，管理員屬於輪班制，確有怠職之處，嚴重
    影響本人權益，本人迄今未曾簽收送達之裁決書，因此不服
    中監違字第裁六○─ＧＢ0000000號裁決，抗拒繳款
    被吊銷駕照案；本人平時奉公守法，九十六年二月四日交通
    違規案件，拿出駕照給交通警察稽查，彰化交通警察再補寄
    來無照駕駛，才知駕照被監理所註銷，本人未曾簽收監理所
    送達之裁決書，為確保權益，依法提起本訴願，請撤銷原裁
    決，爰聲明異議等語。
三、按汽車駕駛人，爭道行駛有不按遵行方向行駛者，處六百元
    以上一千八百元以下罰鍰。道路交通管理處罰條例第四十五
    條第一項第一款與違反道路交通管理事件統一裁罰標準表均
    定有明文。又按處理違反道路交通管理事件，有關文書之程
    序，依行政程序法之規定；而送達應向受送達人之住居所、
    事務所或營業所為之；於應送達處所不獲會晤應受送達人時
    ，得將文書「付與」有辨別事理能力之同居人、受僱人或應
    送達處所之「接收」郵件人員。應受送達人或其同居人、受
    僱人、接收郵件人員無正當理由拒絕收領文書時，得將文書
    留置於應送達處所，以為送達。違反道路交通管理事件統一
    裁罰基準及處理細則第五條與行政程序法第七十二條第一項
    、第七十三條皆有明定。
四、查本件中市警交字第ＧＢ0000000號舉發違反道路交
    通管理事件通知單，係受處分人「不按遵行方向行駛」，違
    反道路交通管理處罰條例第四十五條第一項規定，遭警方當
    場舉發而交付受處分人，此有受處分人親自簽名「甲○○」
    之該舉發通知單在卷可憑，且為受處分人於異議狀所不爭執
    。而中監違字第裁六○─ＧＢ0000000號裁決書，業
    已由受處分人送達處所之接收郵件人員即住所之管理委員會
    代為簽收，則有蓋有受處分人住所「劃江山管理委員會」收
    發章之郵局掛號信郵件收件回執聯影本在案可佐。是該舉發
    通知單及裁決書業已合法交付及送達於受處分人，自生送達
    之效力，則受處分人上揭違規之事實應可認定，此部分之聲
    明異議，即屬無理由。
五、又查違反道路交通管理事件，受處分人於裁決後逾二十日未
    向管轄地方法院聲明異議，或其聲明異議經法院裁定確定，
    而不依裁決或裁定繳納罰鍰或不繳送汽車牌照、駕駛執照者
    ，依下列規定處理：（一）、罰鍰不繳者，如受處分人領有
    有效之汽車牌照、駕駛執照時，得以新台幣每滿一千元罰鍰
    折算易處吊扣汽車牌照、駕駛執照一個月，不足一千元者，
    以一千元計算，但易處吊扣期限不得逾三個月；受處分人仍
    不於十五日限期內繳送汽車牌照、駕駛執照者，吊銷其汽車
    牌照、駕駛執照。（二）、經處分吊扣汽車牌照、駕駛執照
    者，按其吊扣期間加倍處分，受處分人仍不於十五日限期內
    繳送汽車牌照或駕駛執照者，吊銷其汽車牌照或駕駛執照。
    （三）、經處分吊銷、註銷汽車牌照、駕駛執照者，由處罰
    機關逕行註銷。‧‧‧‧‧。受處分人違規行為時之違反道
    路交通管理事件統一裁罰基準及處理細則（舊法）第六十一
    條第一項第一款至第三款定有明文。亦即須受處分人於裁決
    後「逾二十日未向管轄地方法院聲明異議」，或「其聲明異
    議經法院裁定確定」而不依裁決或裁定繳納罰鍰或不繳送汽
    車牌照、駕駛執照者，才可依上開規定處理，且須符合前開
    要件不繳罰鍰，方易處「吊扣」汽車牌照或駕駛執照；受處
    分人仍不於十五日限期內繳送汽車牌照、駕駛執照者，才可
    「吊銷」汽車牌照或駕駛執照。惟上開罰鍰不繳之易處「吊
    扣」或「吊銷」駕照，應不得僅以一紙裁決書上註明：「罰
    鍰新台幣多少，限於何時前繳納，逾期不繳納罰款時，自某
    年某月某日起，易處吊扣汽車牌照或駕駛執照，並限於某年
    某月某日前繳送執行，若未於該日前繳送，自某年某月某日
    起易處吊銷汽車牌照或駕駛執照，並逕行註銷汽車牌照或駕
    駛執照」等語，即認程序合於規定。蓋因行政機關為行政處
    分時，雖可於行政處分上同時預告不履行之法律效果，惟此
    僅係行政處分之「預告行為」，行為人不履行時，行政機關
    仍應另為一行政處分並需通知及送達於行為人，非可僅依前
    開預告行為，不經通知，逕自為其他易處之處分。如允許上
    開行為，無異允許行政處分可以默默地不經合法程序進行，
    此舉戕害人民之權益甚鉅，且有違行政法裁量不得濫用之原
    則。換言之，修正前道路交通管理處罰條例第六十五條，及
    前開違反道路交通管理事件統一裁罰基準及處理細則（舊法
    ）第六十一條規定，雖有受處分人不依限繳送之易處規定，
    但行政機關在執行該條規定於受處分人罰鍰不繳時，應另為
    「吊扣」之行政處分，若受處分人仍不於期限內繳送執行時
    ，應再為一行政處分易處而「吊銷」，依法循序漸進且合乎
    程序地處理，否則前開一次裁決之合法送達僅一次，卻直接
    對受處分人產生罰鍰、易處吊扣、易處吊銷及逕行註銷駕照
    等四個行政處分，而可不必再通知受處分人，無異讓受處分
    人喪失前開法律所規定救濟之權利，不但違反前開行政程序
    法第九十六條第一項第六款、第一百一十條及違反道路交通
    管理事件統一裁罰基準及處理細則第四十五條但書之規定，
    而且與母法（道路交通管理處罰條例）授權之目的未盡相符
    ，亦與法律保留原則有違。從而，原處分機關於九十四年九
    月八日以中監違字第裁六○─ＧＢ0000000號違反道
    路交通管理事件裁決書之送達，僅對受處分人產生屆期繳納
    罰鍰之行政處分效力，其據此裁處逕行註銷受處分人之駕駛
    執照，自非適法。是原處分機關以受處分人於九十六年二月
    四日十四時二分許，在彰化市○○路、彰興路口處，有「駕
    駛執照業經註銷仍駕駛小型車」之違規行為，而依違反道路
    交通管理處罰條例第二十一條第一項第四款規定，以中監違
    字第裁六○─Ｉ00000000號裁決書，裁處受處分人
    罰鍰九千元之處分，即有未洽。
六、綜上所述，本件聲明異議，關於中監違字第裁六○─Ｉ00
    000000號裁決書：「駕駛執照業經註銷仍駕駛小型車
    」之部分，為有理由，原處分既有前開違誤即屬無可維持，
    應由本院撤銷原處分，並為受處分人不罰之諭知，是裁定對
    受處分人裁罰如主文第一項、第二項所示。至其餘聲明異議
    部分（中監違字第裁六○─ＧＢ0000000號裁決書）
    ，因受處分人確有前開違規事實，原處分機關所為之處分並
    無不當，此部分之異議為無理由，應予駁回。
七、據上論斷，應依道路交通管理處罰條例第八十七條第二項、
    道路交通案件處理辦法第二十條、第十九條，裁定如主文。
中　　華　　民　　國　　96　　年　　7 　　月　　26　　日
                                 法  官   許金樹
以上正本證明與原本無異。
如不服本裁定，應於送達後五日內向本院提出抗告狀。
                                 書記官   王崑煜
中　　華　　民　　國　　96　　年　　7 　　月　　26　　日
